【裁判字號】    99,訴,759
【裁判日期】    991119
【裁判案由】    違反台灣地區與大陸地區人民關係條例等
【裁判全文】
臺灣嘉義地方法院刑事判決               99年度訴字第759號
公  訴  人  臺灣嘉義地方法院檢察署檢察官
被      告  邱建洲
指定辯護人  本院公設辯護人顏玲玲
上列被告因違反臺灣地區與大陸地區人民關係條例等案件，經檢
察官聲請簡易判決處刑（99年度偵字第1266號），本院認不應行
簡易判決程序，改依通常程序審理，判決如下：
    主  文
邱建洲共同犯臺灣地區與大陸地區人民關係條例第七十九條第二
項之圖利使大陸地區人民非法進入臺灣地區罪，累犯，處有期徒
刑壹年捌月，減為有期徒刑拾月，緩刑年，並應於本判決確定
之日起貳年內向指定之政府機關、政府機構、行政法人、社區或
其他符合公益目的之機構或團體，提供捌拾小時之義務勞務，緩
刑期間付保護管束。
    犯 罪 事 實
一、邱建洲前因竊盜案件，經臺灣苗栗地方法院以89年度易字第
    888 號判處有期徒刑6 月確定，於民國90年12月18日執行完
    畢。詎因經濟不佳，經蔡正宏（因前案確定判決效力之所及
    ，業經不起訴處分確定）告以如與大陸地區女子假結婚並使
    其來臺，可獲得新臺幣（下同）6 萬元之報酬，大陸女子來
    臺後每個月尚可獲得4,000 元之報酬，邱建洲為圖上開利益
    ，明知大陸地區人民非經主管機關許可，不得進入臺灣地區
    ，且與大陸地區女子陳玉英（通緝中）並無結婚真意，竟與
    蔡正宏共同基於意圖營利使大陸地區女子非法入境臺灣地區
    之犯意聯絡，並與蔡正宏及大陸地區女子陳玉英共同基於行
    使使公務員登載不實公文書之犯意聯絡，由蔡正宏免費招待
    邱建洲於92年10月9 日自高雄國際機場出境，前往大陸地區
    福建省，於同年月10日，與陳玉英在大陸地區福建省福州市
    公證處辦理虛偽合意之結婚登記，而取得結婚證明書。邱建
    洲於同年月16日返臺後，將該結婚證明書送交財團法人海峽
    交流基金會（下稱海基會）驗證，取得海基會於同年月31日
    核發之證明書後，於同年11月4 日，持上開結婚證明書及海
    基會之證明書等文件，前往嘉義縣民雄鄉戶政事務所，辦理
    結婚登記，使該不知情戶政事務所承辦公務員於形式審查後
    將彼等於92年10月10日假結婚之不實事項登載於職務上掌管
    戶籍登記簿冊及國民身分證上之公文書上，並據以核發戶籍
    謄本，足生損害於戶政機關對於戶籍婚姻登記資料管理之正
    確性。隨後蔡正宏、邱建洲於同年11月11日，再委託不知情
    之旅行社業者，以探親團聚名義，向內政部警政署入出境管
    理局（現已改制為入出國及移民署入出境管理局，下稱入出
    境管理局）申請陳玉英入境來臺之手續，而行使上開登載不
    實之戶籍謄本，經該局承辦公務員實質審核後，據以核發大
    陸地區人民進入臺灣地區旅行證獲准，而使陳玉英得於93年
    3 月11日自高雄國際機場非法進入臺灣地區，並由蔡正宏接
    往邱建洲住處居住3個月後即離去，嗣因內政部入出國及移
    民署專勤事務第二大隊嘉義縣專勤隊執行查察時發現，而查
    悉上情。
二、案經內政部入出國及移民署專勤事務第二大隊嘉義縣專勤隊
    報告臺灣嘉義地方法院檢察署檢察官偵查並聲請簡易判決處
    刑。
    理  由
壹、證據能力部分：
    按被告以外之人於審判外之陳述，雖不符刑事訴訟法第159
    條之1 至第159 條之4 之規定，而經當事人於審判程序同意
    作為證據，法院審酌該言詞陳述或書面陳述作成時之情況，
    認為適當者，亦得為證據；當事人、代理人或辯護人於法院
    調查證據時，知有第159 條第1 項不得為證據之情形，而未
    於言詞辯論終結前聲明異議者，視為有前項之同意，刑事訴
    訟法第159 條之5 定有明文。查本案所引用之被告以外之人
    審判外之言詞或書面陳述，被告邱建洲、辯護人及檢察官於
    本院審理時，知有第159 條第1 項不得為證據之情形，而未
    於言詞辯論終結前聲明異議，本院審酌該等言詞陳述及書面
    陳述作成之情況，未見有何不適當之情形，故依前開規定，
    均應有證據能力。
貳、認定犯罪事實所憑之證據及理由 ：
    訊據被告邱建洲對於無結婚真意卻在上開時、地與大陸女子
    陳玉英辦理公證結婚登記、返臺辦理戶籍結婚登記、身分證
    變更登記及以依團聚方式為由申請陳玉英來臺而非法入境臺
    灣一節，於警詢、偵查及本院審理時坦承不諱，核與證人即
    共同正犯蔡正宏、證人即被告母邱王金鳳於警詢之證述相符
    ，復有嘉義縣民雄鄉戶政事務所98年12月22日嘉民戶字第
    0980003067號函所附結婚登記申請書、海基會92年10月31日
    證明書、大陸地區福建省福州市公證處（2003）榕公證內民
    字第14464 號結婚證明書、大陸地區人民進入臺灣地區保證
    書、大陸地區人民進入臺灣地區旅行證申請書、大陸地區人
    民在臺灣地區居留或定居申請書、流動人口登記聯單、大陸
    人士來臺訪查資料查詢、大陸配偶面談紀錄查詢、旅客入出
    境紀錄表、旅客入出境記錄查詢在卷可稽，是被告之任意性
    自白與事實相符，應堪採信。從而，本件事證明確，被告犯
    行堪以認定，應依法論科。
、論罪科刑：
一、被告行為後，刑法、刑法施行法業已於94年2 月2 日、95年
    6 月14日修正公布，並均自95年7 月1 日施行，參酌最高法
    院95年5 月23日刑事庭第8 次會議決議，應依刑法第2 條第
    1 項之規定，為新舊法比較：
（一）修正前刑法第28條規定：「2 人以上共同實施犯罪之行為
      ，皆為正犯」；修正後同法第28條則規定：「2 人以上共
      同實行犯罪之行為，皆為正犯」。是新法共同正犯之範圍
      已有限縮，排除陰謀犯、預備犯之共同正犯。新舊法就共
      同正犯之範圍既因此而有所變動，自屬犯罪後法律有變更
      ，而非僅屬純文字修正，應有新舊法比較適用之問題，而
      本件被告不論依新舊法均成立共同正犯，即無有利或不利
      之情形，個案如有其他應依刑法第2 條第1 項之規定為新
      、舊法之比較情形時，依綜其全部罪刑之結果而為比較後
      ，整體適用法律。（最高法院97年度第2 次刑事庭會議決
      議參照）
（二）修正前刑法第33條第5 款規定：「罰金：1 元以上。」修
      正後該款規定「罰金：新台幣1000元以上」，是比較新舊
      法結果，以舊法較有利於行為人。
（三）修正後第47條第1 項則規定，5 年以內「故意」再犯有期
      徒刑以上之罪者，為累犯，限縮以「故意」再犯者為限，
      始成立累犯。惟無論依修正前刑法第47條或修正後第47條
      第1 項之規定均構成累犯，即無有利或不利之情形，於刑
      法修正施行後法院為裁判時，無庸為新、舊法之比較。個
      案如有其他應依刑法第2 條第1 項之規定為新、舊法之比
      較情形時，依綜其全部罪刑之結果而為比較後，整體適用
      法律（最高法院97年度第2 次刑事庭會議決議意旨參照）
      。
（四）修正前具有刑法第55條牽連之關係者，從一重處斷，然修
      正後之刑法業已刪除第55條牽連犯之規定，則被告所犯數
      罪即應依修正後之數罪併罰之規定分論併罰。此刪除雖非
      犯罪構成要件之變更，但顯已影響行為人刑罰之法律效果
      ，自屬法律有變更，仍應比較新舊法之規定。是比較結果
      ，修正後之規定並非較有利於被告
（五）經綜合比較結果，新法對被告並非有利，應依刑法第2 條
      第1 項前段之規定，適用行為時法即修正前之刑法處斷之
      。
二、被告為圖6 萬元及每月4,000 元之報酬，以徒具外觀合法形
    式之結婚，係意圖規避對大陸地區人民進入臺灣地區之管制
    ，足見被告使陳玉英進入臺灣地區，仍屬非法入境，且具有
    圖利之意思甚明。故核被告所為，係違反臺灣地區與大陸地
    區人民關係條例第15條第1 款不得使大陸地區人民非法進入
    臺灣地區之規定，應依同條例第79條第2 項意圖營利使大陸
    地區人民非法進入臺灣地區罪處斷。公訴意旨認被告僅係犯
    同法第79條第1 項之罪，尚有未洽，惟基本社會事實同一，
    爰依法變更起訴法條。又被告以結婚之名義，使不知情之戶
    政機關承辦人員登載於業務上所掌之公文書，並據以核發戶
    籍謄本、更新國民身分證，並持以向入出境管理局申請陳玉
    英來臺而行使之，核其此部分所為，係犯刑法第216 條、第
    214 條之行使使公務員登載不實文書罪，其使公務員登載不
    實之低度行為，為行使之高度行為所吸收，不另論罪。被告
    與蔡正宏就意圖營利使大陸地區人民非法進入臺灣地區犯行
    ，及被告與蔡正宏、陳玉英就行使使公務員登載不實文書犯
    行，均有犯意聯絡及行為分擔，均應論以共同正犯。被告所
    犯上開2 罪間，有手段、目的之牽連關係，應依修正前刑法
    第55條之規定，從一重論以臺灣地區與大陸地區人民關係條
    例第79條第2 項之意圖營利使大陸地區人民非法進入臺灣地
    區罪處斷。
三、又被告前因竊盜案件，經臺灣苗栗地方法院以89年度易字第
    888 號判處有期徒刑6 月確定，於90年12月18日執行完畢，
    有臺灣高等法院被告前案紀錄表在卷可稽，被告前受有期徒
    刑執行完畢後5 年內，復再犯本件有期徒刑以上之罪，為累
    犯，應依修正前刑法第47條之規定，加重其刑。本件被告所
    為上揭使大陸女子非法進入臺灣地區，不過係為6 萬元及每
    月4,000 元之小利，所圖利益甚微，又其行為僅係使該配偶
    非法入境臺灣，危害尚小，僅係擔任人頭丈夫，性質上即與
    持續大量使大陸人民非法入境臺灣俗稱「蛇頭」之人士所生
    重大危害及鉅額所得，不可同日而語，本院認被告犯罪情節
    顯堪憫恕，情輕法重，雖處以法定最低刑有期徒刑3 年仍嫌
    過重，爰依刑法第59條之規定減輕其刑，並先加後減之。爰
    審酌被告以「假結婚真入境」方式，使大陸地區人民得以非
    法入境臺灣地區，對臺灣社會安全及秩序非無損害，犯後坦
    承犯行，態度尚可等一切情狀，量處如主文所示之刑。另本
    件被告之犯罪時間在96年4 月24日以前，且無中華民國九十
    六年罪犯減刑條例第3 條、第5 條所定不得減刑之情形，爰
    依中華民國九十六年罪犯減刑條例第2 條第1 項第3 款之規
    定，減其宣告刑。
四、再刑法第74條有關緩刑之規定，業於94年2 月2 日修正公布
    ，並於95年7 月1 日施行。惟犯罪在新法施行前，新法施行
    後，緩刑之宣告，應適用新法第74條之規定，有最高法院95
    年度第8 次刑事庭會議決議可資參照，是本件有關緩刑之宣
    告，自應直接適用修正後之刑法第74條之規定。查被告前因
    故意犯竊盜案件，經臺灣苗栗地方法院以89年度易字第888
    號判處有期徒刑6 月確定，於90年12月18日執行完畢，於執
    行完畢後5 年內，未曾因故意犯罪受有期徒刑以上刑之宣告
    ，有臺灣高等法院被告前案紀錄表在卷可憑，是被告一時失
    慮，致罹刑章，現已坦承犯行，除前開竊盜案件外，於本案
    93年3 月11日使陳玉英非法入境後，迄今均無前科，業如前
    述，經此偵、審程序，應知所警惕，信無再犯之虞，再刑罰
    固屬國家對於犯罪之人，以剝奪人身自由法益之手段，所加
    之公法之制裁，惟其積極目的，則在預防犯人之再犯，故對
    於惡性未深者，若因偶然觸法，即置諸刑獄自非刑罰之目的
    ，復審酌被告因中度視障而領有中華民國身心障礙手冊（見
    警卷第24頁）等情，故認所宣告之刑以暫不執行為適當，爰
    依刑法第74條第1 項第2 款之規定，併予諭知緩刑3 年。惟
    斟酌被告因守法觀念薄弱而觸法，為確保其能記取教訓並建
    立尊重法治之正確觀念，本院認除前開緩刑宣告外，另有課
    予被告一定負擔之必要，藉由服務機會復歸社會，爰依刑法
    第74條第2 項第5 款，命被告於本判決確定之日起2 年內，
    向指定之政府機關、政府機構、行政法人、社區或其他符合
    公益目的之機構或團體提供80小時之義務勞務。被告經本院
    諭知提供上開義務勞務，應依刑法第93條第1 項第2 款之規
    定，併宣告緩刑期間付保護管束，附此敘明。
據上論斷，應依刑事訴訟法第452 條、第299 條第1 項前段、第
300 條，臺灣地區與大陸地區人民關係條例第79條第2 項，刑法
第11條前段、第2 條第1 項前段、（修正前）第28條、第216 條
、第214 條、（修正前）第55條、（修正前）第47條、第59條、
第74條第1 項第2 款、第2 項第5 款、第93條第1 項第2 款，中
華民國九十六年罪犯減刑條例第2 條第1 項第3 款、第4 條、第
7 條，刑法施行法第1 條之1 第1 項、第2 項前段，判決如主文
。
本案經檢察官林俊良到庭執行職務。
中    華    民    國    99    年    11    月    19    日
                  刑事第四庭  審判長法  官   蔡憲德
                                    法  官   王慧娟
                                    法  官   梁淑美
以上正本證明與原本無異。
如不服本判決應於收受判決後10日內向本院提出上訴書狀，並應
敘述具體理由；其未敘述上訴理由者，應於上訴期間屆滿後20日
內向本院補提理由書（均須按他造當事人之人數附繕本）「切勿
逕送上級法院」。
中    華    民    國    99    年    11    月    19    日
                                    書記官   林金福
附錄論罪科刑法條全文：
臺灣地區與大陸地區人民關係條例第15條
（禁止行為）
下列行為不得為之：
一  使大陸地區人民非法進入臺灣地區。
二  明知臺灣地區人民未經許可，而招攬使之進入大陸地區。
三  使大陸地區人民在臺灣地區從事未經許可或與許可目的不符
    之活動。
四  僱用或留用大陸地區人民在臺灣地區從事未經許可或與許可
    範圍不符之工作。
五  居間介紹他人為前款之行為。
臺灣地區與大陸地區人民關係條例第79條第1項、第2項
（罰則）
違反第15條第1 款規定者，處1 年以上7 年以下有期徒刑，得併
科新臺幣一百萬元以下罰金。
意圖營利而犯前項之罪者，處3 年以上10年以下有期徒刑，得併
科新臺幣五百萬元以下罰金。
中華民國刑法第214條
（使公務員登載不實罪）
明知為不實之事項，而使公務員登載於職務上所掌之公文書，足
以生損害於公眾或他人者，處3 年以下有期徒刑、拘役或5 百元
以下罰金。
中華民國刑法第216條
（行使偽造變造或登載不實之文書罪）
行使第 210 條至第 215 條之文書者，依偽造、變造文書或登載
不實事項或使登載不實事項之規定處斷。

司法院資訊處製作；財團法人民間司法改革基金會備份。
